【裁判字號】    98,消債更,206
【裁判日期】    980609
【裁判案由】    更生事件
【裁判全文】
臺灣臺南地方法院民事裁定           98年度消債更字第206號
聲  請  人
即  債務人  甲○○
代  理  人  徐朝琴律師
上列當事人因消費者債務清理事件聲請更生，本院裁定如下：
    主    文
更生之聲請駁回。
聲請程序費用新臺幣壹仟元由聲請人負擔。
    理    由
一、按債務人不能清償債務或有不能清償之虞者，得依本條例所
    定更生或清算程序，清理其債務，消費者債務清理條例第 3
    條定有明文。又聲請更生或清算不合程式或不備其他要件者
    ，法院應以裁定駁回之，但其情形可以補正者，法院應定期
    間先命補正，復為同條例第 8條所明定。衡諸債之關係，係
    以當事人間之信賴關係為基礎，為社會經濟組織之重要支柱
    ，故當事人於以法律行為追求自己之利益之際，亦應顧及對
    方之利益，並考量債權債務在社會上之作用，本於誠實及信
    用之原則，行使債權及履行債務。是對於已陷入經濟上困境
    之消費者，若任其於惡性循環之債務窘境中生存，將衍生嚴
    重之社會問題，難以維持安定之社會經濟秩序，故為兼顧債
    權人、債務人雙方之利益，對陷於經濟上困境之消費者，乃
    允其於消費者債務清理條例施行後，得選擇以重建型之更生
    程序或清算型之清算程序清理其債務，藉以妥適調整債務人
    與債權人及其他利害關係人間之權利義務關係，保障債權人
    獲得公平受償，並謀求消費者經濟生活之重建復甦機會。惟
    若債務人履行債務並無困難，僅係為圖謀減免債務，而不為
    債務之履行，自有違債權契約為誠信契約之本旨。
二、本件聲請意旨略以：聲請人即債務人甲○○現任職於台灣泰
    源技能訓練所，每月薪資收入約新臺幣（下同）40,257元，
    除此薪資收入外，並無任何資產，然累積無擔保債務總金額
    已達1,233,251元，而聲請人有不能清償債務之情事，前已
    提出債權人清冊，以書面向最大債權金融機構台灣銀行股份
    有限公司（下稱台灣銀行）請求共同協商債務清償方案，惟
    聲請人稱述其薪資約為40,257元，每月尚須扣除房貸18,000
    元、自己生活費、配偶及未成年子女之扶養費，且因資產管
    理公司無法比照債權銀行之處理方式，致聲請人無法評估每
    月確切之還款金額，因此聲請人遂無法與全體債權人達成一
    致性之協商條件，嗣台灣銀行於民國98年3月3日發函通知聲
    請人前置協商不成立，而聲請人已盡最大還款誠意，仍未能
    達成雙方合致之協商條件，實非可歸責於己之事由，又其無
    擔保或無優先權之債務總額未逾1,200萬元，復未經法院裁
    定開始清算程序或宣告破產，為此，依消費者債務清理條例
    提出本件更生之聲請等語。
三、經查，本件聲請人前於消費者債務清理條例施行後，曾以書
    面向最大債權金融機構台灣銀行請求共同協商，於前置協商
    程序中，債權人台灣銀行所提出之還款方案為「償還期數
    122期，利率1.00%，月付金16,000元」，然聲請人表示因資
    產管理公司無法比照債權銀行之處理方式，致聲請人無法評
    估每月確切之還款金額，因此台灣銀行以「無法負擔任何還
    款條件」為由，於98年3月3日出具前置協商不成立通知書與
    聲請人，有聲請人提供台灣銀行之前置協商不成立通知書、
    債權人台灣銀行於98年5月7日所提出民事陳報狀在卷可稽。
四、聲請人雖稱述其其薪資約為40,257元，每月尚須扣除房貸
    18,000元、自己生活費、配偶及未成年子女之扶養費，且因
    資產管理公司無法比照債權銀行之處理方式，致聲請人無法
    評估每月確切之還款金額，因此聲請人遂無法與全體債權人
    達成一致性清償方案致協商不成立，實非可歸責於己之事由
    等語，然查：
  (一)聲請人主張其協商當時任職於台灣泰源技能訓練所，每月薪
    資收入約40,257元等語，惟本院依據台灣泰源技能訓練所98
    年4月29日陳報狀所函覆之資料觀之，其97年1月至97年12月
    之薪資總額（實領部分）為549,240元，平均每月薪資為
    45,770元，又依聲請人98年5月27日陳報狀所檢附之每月薪
    資轉帳存摺明細資料觀之，其97年1月至97年12月之值日費
    總額有117,874元，平均每月值日費有9,822元，是以，本院
    認定聲請人之每月平均實質收入有55,592元（尚不包含該年
    度之工作獎金64,945元）。
  (二)依行政院內政部所公告98年度臺灣省低收入戶最低生活費用
    每人每月為9,829元，該生活費標準係按照政府最近一年平
    均每人消費支出（包括食品費、衣著鞋襪費、房租水電費、
    家居管理費、醫療保健費、交通通訊費、娛樂教育費及雜項
    支出）百分之60訂定，有內政部頒布歷年最低生活費一覽表
    可憑，是應認聲請人每月之生活費用為9,829元。
  (三)聲請人稱述其以配偶名義購置有土地及房屋一筆（下稱系爭
    不動產），每月尚需負擔因系爭不動產所需支付之貸款
    18,000 元云云，經查：
    1.系爭不動產雖為抗告人配偶所有而非屬聲請人之財產，然
      系爭不動產設定抵押權之設定義務人為聲請人及其配偶丙
      ○○，故聲請人仍負有房貸債務，此有聲請人提出之土地
      、建物登記謄本可憑，惟本院參酌聲請人配偶乙○○本身
      並無收入，且聲請人亦已身陷鉅額債務不能清償，自無再
      行支付房貸款項之理由，故聲請人自不能為其房貸債務而
      損及其債權人，否則對於債權人當然有顯失公平之處，是
      聲請人選擇繳納其所稱之房貸而無法繳納與債權銀行所協
      議之還款方案，非有理由。
    2.又房屋貸款於名義上雖屬債務，於實質上乃屬債務人藉由
      按期繳納貸款而逐期累積個人資產（待房屋貸款清償完畢
      ，即無庸再擔憂因債權人行使抵押權拍賣房地致喪失房地
      所有權），惟債務人於經濟困頓之際，本應選擇適當處分
      其資產以減輕債務負擔，而非堅持負擔高額之房屋貸款及
      房屋稅、地價稅等非必要性支出而仍持續累積其資產，更
      不應希冀「僅盡力清償房屋貸款以保全名下房地免遭拍賣
      ，並將房屋貸款列為絕對必要支出，其餘負債則均以無力
      負擔為由聲請更生及保全處分以避免房地遭其他債權人拍
      賣」。況人民安居並不以居住於自有住宅為必要，租屋居
      住亦屬目前社會上眾多經濟困窘無力購屋者之安居方式，
      且因房租支出尚得作為所得稅之扣除額，故租屋居住毋寧
      是自認經濟負擔沉重者減輕自我負擔之方式之一。本件聲
      請人與其配偶如將配偶名下房地變賣，所得價金除能用以
      償付積欠之房屋貸款，甚或有餘額可供清償前述無擔保債
      務，亦無庸再負擔房屋稅、地價稅等非必要性支出。而聲
      請人雖因此另須增加房租支出（房租支出應計入每月個人
      基本生活費中），然其若選擇承租坪數較小、租金價格較
      低之房屋，即得大幅降低每月因居住所須支出之必要費用
      。況若本院認同聲請人上揭作為，不啻係承認聲請人每月
      為滿足其「住」之生活基本需求花費近18,000元係合理範
      疇，顯與常情不符。抗告人捨前述變賣房地方式不為，任
      令自己長期持續負擔高額房屋貸款，自不能認其每月房屋
      貸款係其必要生活費用，亦不應計入每月必須支出之數額
      。是以，抗告人所列之房屋貸款，核非屬必要費用支出，
      應予剔除。
  (四)聲請人於財產及收入狀況說明書內自陳，其每月尚須支出配
    偶丙○○、未成年子女丁○○（8歲）、戊○○（4歲）扶養
    費等語，惟查：
    1.依行政院內政部所公告98年度臺灣省低收入戶最低生活費
      用每人每月為9,829元，按成人部分之基本生活費用依上
      開標準計算，雖屬適當，然未成年子女部分既係依附於父
      母提供之住所共同生活，且其日常生活較為單純，是其基
      本生活費用當與成人之基本生活費用不同（如房租費、家
      居管理費、通訊費等費用即非未成年子女基本生活所需費
      用），因此，未成年子女之基本生活費用應參酌98年度綜
      合所得稅每人免稅額82,000元計算，每人每月基本生活所
      需約6,900元為適當。
    2.聲請人稱述其有兩名未成年子女，均需有人照顧，且為減
      少褓母看護費用，故由其配偶自行負責照顧，因此無法外
      出工作賺錢分擔家計等與，又聲請人配偶丙○○95、96年
      之所得收入均為零，亦有本院依職權調閱稅務電子閘門財
      產所得調件明細表可稽，是以，聲請人此部分主張為有理
      由，聲請人每月須支付其配偶丙○○之扶養費為9,829元
      。
    3.按父母對於未成年之子女，有保護及教養之權利義務，民
      法第1084條第2項定有明文，依上揭法條意旨觀之，父母
      對於未成年子女負有扶養義務，本件聲請人主張其有兩名
      未成年子女丁○○、戊○○，業據聲請人提出戶籍謄本可
      憑，故聲請人每月須支出其兩名未成年子女之扶養費為
      13,800元（6,900×2＝13,800）。
  (五)聲請人稱述有資產管理公司未加入債權人之清償方案云云，
    惟本院於98年4月16日發函聲請人釋明對於此部份之債權人
    之住址、債權發生原因並檢附相關資料，然據聲請人98年4
    月23日陳報狀觀之，聲請人並未舉證以實其說，究其每月須
    支付未加入清償方案債權人若干金額，均未詳細釋明，僅泛
    言資產管理公司無法比照債權銀行之處理方式，因此無法評
    估每月確切之款金額，無法與全體債權人達成一致性清償方
    案云云，是以，聲請人此部分主張殊無可採。
  (六)本件聲請人每月薪資平均有55,592元，扣除債權人提出之每
    月清償方案16,000元後，尚餘39,592元，此足支付聲請人每
    人每月最低生活費用9,829元、其配偶丙○○扶養費9,829元
    、其兩名未成年子女丁○○、戊○○扶養費共13,800元，是
    以，聲請人只須節流儉樸其生活需求而適當控制其生活費用
    支出，尚非不能維持基本生活，將其生活盈餘節省下來積極
    償債減少其債務總額，即可降低其每月攤還金額。綜觀聲請
    人之財產、收入資料、必要生活支出等情，聲請人應有能力
    償還債權人提出「償還期數122期，利率1.00%，月付金
    16,000元」之還款方案，以與各債權人達成分期償還之協議
    ，聲請人捨此不為，主張其不能清償債務云云，而逕向法院
    聲請更生，自不足採。
五、綜上所述，債務人既非不能清償債務或有不能清償之虞，其
    更生之聲請即不符消費者債務清理條例第3條所定要件，且
    上開欠缺又屬無從補正，依上開說明，自應駁回其更生之聲
    請，爰裁定如主文。
中    華    民    國    98    年    6     月    9     日
                  民事第二庭    法  官  侯明正
以上正本係照原本作成。
如不服本裁定，應於裁定送達後10日內，以書狀向本院提出抗告
，並繳納抗告費新臺幣1千元。
中    華    民    國    98    年    6     月    9     日
                                書記官  程欣怡


司法院資訊處製作；財團法人民間司法改革基金會備份。
